臺灣臺北地方法院民事判決　　　　　　　96年度訴字第2752號
原　　　告　正大聯合會計師事務所
法定代理人　丁○
訴訟代理人　丙○○
　　　　　　乙○○
被　　　告　甲○○
訴訟代理人　楊鈞國律師
　　　　　　楊惠琳律師
上列當事人間損害賠償事件，本院於中華民國96年9月20日言詞
辯論終結，判決如下：
    主  文
原告之訴及假執行之聲請均駁回。
訴訟費用由原告負擔。
    事實及理由
一、原告主張：兩造當事人間前因正大聯合會計師事務所（下簡
    稱正大所）合夥損益分配事件，由被告甲○○等人起訴對原
    告為請求，先經臺灣臺北地方法院（下簡稱台北地院）90
    年度重訴字第 2944 號一審判決原告敗訴，並於判決中宣告
    准被告對原告供擔保後得假執行，嗣被告甲○○等人即據該
    不利原告之一審判決向法院聲請假執行，而對原告客戶發執
    行命令。原告為顧全商譽，就宣告得為假執行之金額，全額
    供擔保以免為假執行，緊急於民國 93 年 6 月 8 日向訴外
    人賴美麗借款，約定年利率為 10 ％。嗣原告就針對該案合
    法上訴後，經最高法院發回更審，再由臺灣高等法院於民國
    95 年 12 月 28 日作出 95 年度重上更（一）字第 93 號
    判決，將原一審判決暨假執行宣告（確定部分除外）均廢棄
    ，並將第一審之訴及假執行之聲請均駁回，故而先前原一審
    法院准予假執行之宣告，即失所附麗，原告依民事訴訟法第
    395 條第 2 項即得向被告請求賠償原告借貸之利息損害。
    查被告於該案中得執行金額為 497 萬 8,832 元，原告向賴
    美麗借得同額資金 497 萬 8,832 元供擔保，貸款時間自借
    款日至民國 95 年 12 月 28 日 95 年度重上更（一）字第
    93 號判決之日共 933 日，計算利息為 127 萬 2,671 元。
    是該筆利息支出，係屬原告為免假執行供擔保所受之損害，
    應命被告甲○○賠償，爰依民事訴訟法第 395 條第 2 項請
    求之。並聲明：（一）被告應賠償原告 127 萬 2,671 元，
    暨自起訴狀送達被告之日起至清償日止，按年利率百分之五
    計算之利息。（二）原告願供擔保，請准宣告假執行。
二、被告則以：（一）本件歷審均認定被告對原告就台北地院
    90 年重訴字第 2944 號請求之合夥分配款有正當之權利，
    只是高等法院 95 年度重上更（一）字第 93 號之判決採擇
    抵銷之抗辯，但並不表示被告無權利向原告請求。（二）被
    告否認原告與賴美麗間有借款之事實，該等借款之約定應屬
    通謀虛偽而無效，又縱認該等借款係屬真實，原告自己之財
    產本即足供擔保免為假執行，其基於自己之計畫向他人借貸
    ，顯無必要。（三）原告遲至二審始提出抵銷之抗辯，顯屬
    與有過失，被告依民法第217條之規定自得免責。
    並聲明：
    （一）請求駁回原告之訴。（二）如受不利判決，願供擔保
    請求宣告免為假執行。
三、查原告主張兩造當事人間前因合夥損益分配之事件，由被告
    甲○○等人起訴對原告為請求，先經台北地院90 年度重訴
    字第 2944 號一審於該案中判決原告敗訴，並於該案判決中
    宣告准被告對原告供擔保後得假執行，嗣被告甲○○等人即
    據該不利原告之一審判決向法院聲請假執行，而對原告客戶
    發執行命令。原告為顧全商譽，就宣告得為假執行之金額，
    全額供擔保以免為假執行，嗣原告就針對該案合法上訴後，
     經最高法院發回更審，再由臺灣高等法院於民國 95 年 12
     月 28 日作出 95 年度重上更（一）字第 93 號判決，將
    原一審判決暨假執行宣告除確定部分外均廢棄，並將第一審
    之訴及假執行之聲請均駁回之事實，業據提出台灣高等法院
    95 年度重上更（一）字第 93 號判決一件為證，復為被告
    所不爭執，自堪信為真實。
四、原告另主張其就該案宣告得為假執行之金額，為求全額供擔
    保以免為假執行，緊急於 93 年 6 月 8 日向訴外人賴美麗
    借款，約定年利率為 10 ％，因被告實施假執行致原告受有
    利息損害之情，為被告否認，並以前揭情詞置辯，是本件兩
    造之爭點厥為：（一）原告與賴美麗是否有於 93 年 6
    月 8 日借款之事實；（二）原告與賴美麗間之借貸是否係
    屬通謀虛偽意思表示；（三）原告有無向他人借貸供擔保免
    為假執行之必要；（四）原告於另案至二審始提出抵銷之抗
    辯，就免為假執行所生之損害，有無與有過失。
五、按損害之發生或擴大，被害人與有過失者，法院得減輕賠償
    金額或免除之，民法第 217 條定有明文。此等過失相抵
    原則之目的，係在調和當事人間之公平，故而此規定不僅在
    過失責任之損害賠償中有其適用，即使於債務人應負無過失
    責任者，亦有其適用。（最高法院 79 年台上字第 2734 號
    判例參照）又當事人於訴訟上就業已符合抵銷適狀之主動債
    權，固可依其衡酌實體上及程序上利益自主決定是否以該債
    權在訴訟上主張抵銷，然而如當事人於第一審得予提出抵銷
    之抗辯，因自己之估量決斷而未提出，致於一審遭受敗訴且
    受有假執行之宣告，嗣後始於第二審提出抵銷抗辯，而經第
    二審法院採酌該抵銷之抗辯，致廢棄第一審法院原判決及假
    執行之宣告，此時如令實施假執行之當事人，負擔對造當事
    人因供擔保而免為假執行之損害，即顯失公平。蓋因抵銷之
    抗辯，係當事人以非本案之另一債權所為之抗辯，其於訴訟
    繫屬中何時決定以其另外獨立之債權行使抵銷之抗辯，係由
    當事人權衡其實體上及程序上之利益，自行斟酌判斷為之。
    而當事人既已於一審審理中基於自己之評估，決定不於訴訟
    上主張抵銷之抗辯，對於受敗訴之判決而可能遭受假執行之
    實施即屬可得預見。且由於訴訟上之抵銷抗辯，係屬實質上
    影響被告另一筆實體法上權利之抗辯，依學者及實務向來之
    見解，在審查之順序上必須於其他抗辯均不可採時，始得審
    酌該抗辯，故而在訴訟上如一、二審均未提出訴訟上之抵銷
    ，於二審本亦應受敗訴之判決及維持一審假執行之宣告，惟
    其在一審就已符合抵銷適狀之主動債權，遲至遭受假執行之
    實施後才於二審提出訴訟上之抵銷，導致其嗣後為求供擔保
    免為假執行而產生利息損害，此等損害既全係當事人權衡其
    自身實體上及程序上之利益所產生，且該等損害係屬可得預
    見，此時自有民法第 217 條規定之適用，且不因民事訴訟
    法第 395 條第 2 項之規定係屬無過失責任之情形而受影響
    。經查，本件兩造當事人間另案合夥損益分配之事件，由本
    件被告甲○○等人於該案件中為原告起訴之請求，固於目前
    經臺灣高等法院於民國 95 年 12 月 28 日以 95 年度重上
    更（一）字第 93 號判決，將原一審判決暨假執行宣告除確
    定部分外均廢棄，並將第一審之訴及假執行之聲請均駁回。
    惟細閱該判決之所以廢棄原第一審判決之主要理由，厥為採
    認該案之被告正大所於 93 年 9 月 15 日提出之訴訟上之
    抵銷抗辯，而依該案被告正大所抗辯之事實，其據以主張抵
    銷之主動債權得請求之時點，係陸續發生於 90 年元月至
    90 年 6 月間，揆諸該案一審即台北地院 90 年度重訴字第
    2944 號之言詞辯論終結日係 92 年 10 月 16 日，顯見本
    件原告於該案一審言詞辯論終結前即可以前開發生抵銷適狀
    之主動債權為訴訟上之抵銷，然而其既於權衡自身實體上及
    程序上之利益決意不予行使抵銷權，導致嗣後受該案一審不
    利之判決，為求供擔保免為假執行而發生損害，其就該等損
    害之發生顯係具有完全之原因力，亦屬本件原告可得控制，
    是本院衡酌上情，認原告之損害，既係其於訴訟中評估錯誤
    所自招，依民法第 217 條之規定，被告即得免除該損害之
    賠償義務。
六、從而，原告依民事訴訟法第 395 條第 2 項請求被告賠償原
    告為免為假執行而向他人借貸之利息損害，為無理由，應予
    駁回。原告之訴既經駁回，其假執行之聲請即失去依據，亦
    應一併駁回之。
七、本件之事實及法律關係已臻明確，兩造之其餘主張陳述及攻
    擊防禦方法，對本件判決之結果無影響，本院爰不就其餘爭
    點一一加以論述，附此敘明。
八、訴訟費用之負擔：民事訴訟法第78條。
中　　華　　民　　國　　96　　年　　10　　月　　11　　日
                  民事第一庭      法　官　朱漢寶
以上正本係照原本作成
如對本判決上訴，須於判決送達後20日內向本院提出上訴狀
中　　華　　民　　國　　96　　年　　10　　月　　11　　日
                    　　　　　　  書記官　陳彥樺
